---
title: "絶対値の話"
author: "mogobon"
date: "2025-10-03"
output:
  bookdown::html_document2:
    css: "style.css"
    mathjax: "https://cdn.jsdelivr.net/npm/mathjax@3/es5/tex-mml-chtml.js"
    includes:
      in_header: "../mathjax_macros.js"
    code_download: yes
    toc: yes
    toc_depth: 3
    toc_float: yes
    number_sections: no

---

# 絶対値の性質



```{r setup, include=FALSE}
knitr::opts_chunk$set(echo = TRUE)
library(ggplot2)
```

## 準備




:::{.definition #def-abs name="絶対値"}
<!--$$の直前に文章がないとうまくパーザ出来ずにエラーになる, なのでこのコメント行が必要. 試しにこのコメントを消して, knitしてみよ. (#eq:..の部分がうまく解釈されないはずである)-->
$$
\begin{equation}
|x| = 
\begin{cases}
x~~~&(x\geq0)\\
-x~~~&(x<0)
\end{cases}
(\#eq:def-abs)
\end{equation}
$$
:::


<!--参照**\@ref(def:abs)**-->
<!--https://bookdown.org/yihui/bookdown/markdown-extensions-by-bookdown.html-->

* 関数$y=|x|$のグラフを描画する.

```{r absplot0,eval=FALSE, echo=FALSE}
base <- ggplot()
base

base <- base + xlim(-5, 5)
base

base <- base + geom_function(fun = abs)
base
```

```{r absplot}
base <- ggplot() + 
  xlim(-5, 5) + 
  geom_function(fun = abs)
base
```


### 絶対値の非負性

次の命題\@ref(prp:absgeq0)は真である. 

:::{.proposition #absgeq0 name="絶対値の非負性"}



任意の$x\in\mathbb{R}$に対して, 次が成り立つ.

$$
|x|\geq 0
$$
:::


::: {.proof}


* $x\geq 0$のとき, $|x|=x\geq 0$が成り立つ. 
* $x<0$のとき, $|x|=-x=-(x)\geq0$が成り立つ.


:::

:::{.note}
**注意**

* 上で, $x<0$の場合, $|x|\geq 0\Longleftrightarrow |x|>0\lor |x|=0$であり, $|x|=0$は偽であるが, $|x|>0$は真であるから, $|x|\geq 0$が成り立つ. 

* 絶対値の中身が多変数になっている場合は, 複雑に見えるが, 冷静に考えよう.
* 例えば, 以下は誤りである.

**誤り**

$$
\begin{align*}
|x-y|&=
\begin{cases}
x-y~~~&(x\geq0,~y>0)\\
x+y~~~&(x\geq0,~y<0)\\
-x-y~~~&(x<0,~y\geq0)\\
-x+y~~~&(x<0,~y<0)
\end{cases}\\
|x-y|&=
\begin{cases}
< 0~~~(x<y)\\
\geq0~~~(x\geq y)
\end{cases}
\end{align*}
$$


* 場合わけする理由は, **絶対値の中身全体**が正と負の場合とで表現が異なるからである.
* 冷静に, 全体を捉えよう.

:::


### 絶対値の範囲

次の命題\@ref(prp:absrange)は真である.

:::{.proposition #absrange name="絶対値の範囲"}
任意の$x\in\mathbb{R}$に対して, 次が成り立つ.
$$
-|x|\leq x\leq |x|
$$
:::

:::{.proof}
* $|x|\leq x$について
  * $x\geq 0$の場合
    * $|x|=x$であるから, $|x|\leq x$が成り立つ.
  * $x < 0$の場合
    * $|x|=-x>0$であるから, $x<0<|x|$が成り立つ.
    * よって, $x\leq|x|$が成り立つ.
* $-|x|\leq x$について
  * $x\geq 0$の場合
    * $-|x|=-x$であるから, $-|x|=-x\leq0$が成り立つ.
    * よって, $-|x|\leq x$が成り立つ.
  * $x<0$の場合
    * $-|x|=-(-x)$であるから, $-|x|=-(-x)=x$が成り立つ.
    * よって, $-|x|\leq x$が成り立つ.

:::




## 積の絶対値は絶対値の積

次の命題は真である.

:::{.proposition #prodabs name="積の絶対値は絶対値の積"}


任意の$x,y\in\mathbb{R}$に対して, 次が成り立つ.

$$
\begin{align}
|xy|&=|x||y|\\
\end{align}
$$

:::


:::{.proof}


* 場合わけして示す.

* $x\geq0,~y\geq0$の場合
  * $xy>0$が成り立つので, $\text{(左辺)}=|xy|=xy$ が成り立つ.
  * $\text{(右辺)}=|x||y|=xy$が成り立つ.
  * よって, $|xy|=|x||y|$ が成り立つ.

* $x<0,~y\geq0$の場合
  * $xy\leq0$が成り立つので, $\text{(左辺)}=|xy|=-xy$ が成り立つ.
  * $\text{(右辺)}=|x||y|=(-x)\cdot y=-xy$が成り立つ.
  * よって, $|xy|=|x||y|$ が成り立つ.

* $x\geq0,~y<0$の場合
  * $xy\leq0$が成り立つので, $\text{(左辺)}=|xy|=-xy$ が成り立つ.
  * $\text{(右辺)}=|x||y|=x\cdot (-y)=-xy$が成り立つ.
  * よって, $|xy|=|x||y|$ が成り立つ.

* $x<0,~y<0$の場合
  * $xy>0$が成り立つので, $\text{(左辺)}=|xy|=xy$ が成り立つ.
  * $\text{(右辺)}=|x||y|=x\cdot y=xy$が成り立つ.
  * よって, $|xy|=|x||y|$ が成り立つ.

:::


:::{.note}

**注意**

今回は, 右辺に注目すると, 

* $|x|$について, 絶対値の中身全体は, $x$である.
* $|y|$について, 絶対値の中身全体は, $y$である.

よって, $x$と$y$の正負で場合わけしている.

:::

## 商の絶対値は絶対値の商

### 準備

次の命題は真である.

:::{.proposition #invabs name="絶対値の逆数は逆数の絶対値"}


任意の任意の$x\in\mathbb{R}\setminus\{0\}$に対して, 次が成り立つ.

$$
1/|x|=|1/x|
$$

:::

:::{.proof}

* 場合わけにより示す.
* $x>0$の場合
  * $|x|=x$であるから, $\text{(左辺)}=1/|x|=1/x$が成り立つ.
  * $1/x>0$であるから, $\text{(右辺)}=|1/x|=1/x$が成り立つ.
  * よって, $1/|x|=|1/x|$が成り立つ.
* $x<0$の場合
  * $|x|=-x$であるから, $\text{(左辺)}=1/|x|=1/(-x)=-1/x$が成り立つ.
  * $1/x<0$であるから, $\text{(右辺)}=|1/x|=-1/x$が成り立つ.
  * よって, $1/|x|=|1/x|$が成り立つ.

:::


次の命題は真である.

:::{.proposition #divabs name="商の絶対値は絶対値の商"}


任意の$x\in\mathbb{R}$と, 任意の$y\in\mathbb{R}\setminus\{0\}$に対して, 次が成り立つ.

$$
\begin{align}
|x/y|&=|x|/|y|\\
\end{align}
$$

:::


:::{.proof}


* 任意の実数$a$と$0$を除く任意の実数$b$について, $a/b=a\cdot(1/b)$が成り立つ.
* 上で, $a=|x|,~b=|y|$とすることで, $|x|/|y|=|x|\cdot(1/|y|)=|x|\cdot|1/y|$が成り立つ.
* したがって, $|x|/|y|=|x||1/y|=|x\cdot(1/y)|=|x/y|$が成り立つ.

:::

<!--
## 和の絶対値は絶対値の和以下

次の命題\@ref(prp:sumabs)は真である.

:::{.proposition #sumabs name="和の絶対値は絶対値の和以下"}

任意の$x,y\in\mathbb{R}$に対して次が成り立つ.

$$
|x+y| \leq |x|+|y| \\
$$
:::

:::{.proof}
* 命題\@ref(prp:absrange)を用いると, $x+y\leq|x|+|y|$が成り立つ. 
* $\text{(左辺)}=|x+y|\leq||x|+|y||$が成り立つ.
* $|x|+|y|\geq 0$が成り立つので, $||x|+|y||=|x|+|y|$が成り立つ.
* よって, $|x+y|\leq |x|+|y|$が成り立つ. 
:::

この証明は誤りなので直す
-->






